ACORDAO-COMPLETO-2485325

ACÓRDÃO 10499/2021 ATA 29/2021 - SEGUNDA CÂMARA

VISTOS, relatados e discutidos estes autos em que se aprecia recurso de reconsideração interposto por Antônio Fernando Terra Rios da Silveira contra o Acórdão 6786/2019-TCU-Segunda Câmara, por meio do qual o Tribunal julgou irregulares suas contas, imputou-lhe débito e aplicou-lhe multa em razão da impugnação total de despesas do convênio 244/2004 (Siafi 513885) , firmado com a Fundação Educativa Rádio e Televisão Ouro Preto (FEOP) para a realização do evento "Festival de Jazz de Ouro Preto-Tudo é Jazz III",
ACORDAM os Ministros do Tribunal de Contas da União, reunidos em Sessão da Segunda Câmara, diante das razões expostas pelo Relator, em:
9.1. com fundamento nos arts. 32, inciso I, e 33 da Lei 8.443/1992, conhecer e negar provimento ao presente recurso de reconsideração, mantendo-se inalterado o Acórdão 6786/2019-TCU-Segunda Câmara;
9.2. dar ciência deste acórdão ao recorrente.

Recurso de reconsideração contra decisão que julgou irregulares as contas do recorrente, bem como condenou-o ao ressarcimento do débito e ao pagamento de multa em razão de irregularidades na execução financeira de convênio celebrado com o Ministério do Turismo.

Segunda Câmara

Ministério do Turismo; Fundação Educativa de Rádio e Televisão Ouro Preto.

3. Responsáveis/Recorrentes:
3.1. Responsáveis: Antônio Fernando Terra Rios da Silveira (XXX.192.076-XX); Fundação Educativa de Rádio e Televisão Ouro Preto (00.306.770/0001-67); Rdh Comunicação e Promoção Ltda - Me (04.221.249/0001-88)
3.3. Recorrente: Antônio Fernando Terra Rios da Silveira (XXX.192.076-XX).

13.1. Ministros presentes: Augusto Nardes (na Presidência), Aroldo Cedraz, Raimundo Carreiro e Bruno Dantas (Relator).
13.2. Ministros-Substitutos presentes: Marcos Bemquerer Costa e André Luís de Carvalho.

BRUNO DANTAS

Ministro Augusto Nardes.

Cuidam os autos de recurso de reconsideração interposto por Antônio Fernando Terra Rios da Silveira (peças 115-116/143) contra o Acórdão 6786/2019-TCU-Segunda Câmara.
A tomada de constas especial que deu origem a estes autos foi instaurada pelo Ministério do Turismo (MTur) em razão da impugnação total de despesas do convênio 244/2004 (Siafi 513885) , firmado com a Fundação Educativa Rádio e Televisão Ouro Preto (FEOP) para a realização do evento "Festival de Jazz de Ouro Preto-Tudo é Jazz III".
A deliberação recorrida, relatada pelo Min. Augusto Nardes, apresentou o seguinte teor:
"9.1. retirar o Sr. Rafael Neumayr (XXX.832.126-XX) da relação processual;
9.2. considerar revel, com fulcro na Lei 8.443/1992, art. 12, § 3º, c/c RI TCU, arts. 161 e 202, § 8º, o Sr. Antônio Fernando Terra Rios da Silveira;
9.3. julgar irregulares as contas do Sr. Antônio Fernando Terra Rios da Silveira e da Fundação Educativa Rádio e Televisão Ouro Preto - FEOP, com fundamento nos arts. 1º, inciso I, 16, inciso III, alíneas 'a' e 'c', da Lei 8.443/1992 c/c os arts. 19 e 23, inciso III, da mesma lei, e nos arts. 1º, inciso I, 202, § 6º, 209, inciso I, 210 e 214, inciso III, do Regimento Interno do TCU;
9.4. condenar a Fundação Educativa Rádio e Televisão Ouro Preto - FEOP e o Sr. Antônio Fernando Terra Rios da Silveira ao pagamento da quantia a seguir especificada, com a fixação do prazo de quinze dias, a contar das notificações, para comprovarem, perante o Tribunal (art. 214, inciso III, alínea 'a', do Regimento Interno) , o recolhimento das dívidas aos cofres do Tesouro Nacional, atualizadas monetariamente e acrescidas dos juros de mora, calculados a partir das datas discriminadas, até a data dos recolhimentos, na forma prevista na legislação em vigor abatendo-se, na oportunidade, os valores já ressarcidos.
VALOR ORIGINAL (R$)	DATA DA OCORRÊNCIA
100.000,00	20/12/2004
9.5. aplicar individualmente à Fundação Educativa Rádio e Televisão Ouro Preto - FEOP e ao Sr. Antônio Fernando Terra Rios da Silveira multa no valor de R$ 10.000,00, na forma do art. 57 da Lei 8.443/1992 c/c o art. 267 do Regimento Interno, fixando-lhes o prazo de quinze dias, a contar da notificação, para comprovarem, perante o Tribunal (art. 214, inciso III, alínea 'a', do Regimento Interno) , o recolhimento das dívidas aos cofres do Tesouro Nacional, atualizadas monetariamente desde a data deste acórdão até a do efetivo recolhimento, se forem pagas após o vencimento, na forma da legislação em vigor;
9.6. autorizar, desde logo, com amparo no art. 28, inciso II, da Lei 8.443/1992, a cobrança judicial das dívidas, caso não atendidas as notificações;
9.7. autorizar, desde já, nos termos do art. 26 da Lei 8.443/1992, o parcelamento das dívidas em até 36 (trinta e seis) parcelas mensais e sucessivas, atualizadas monetariamente até a data do pagamento, esclarecendo aos responsáveis que a falta de pagamento de qualquer parcela importará no vencimento antecipado do saldo devedor (art. 217, § 2º, do RI/TCU) , sem prejuízo das demais medidas legais, fixando-lhes o prazo de quinze dias, a contar do recebimento da notificação, para comprovarem perante o Tribunal o recolhimento da primeira parcela, e de trinta dias, a contar da parcela anterior, para comprovarem os recolhimentos das demais parcelas, devendo incidir sobre cada valor mensal, atualizado monetariamente, os juros de mora devidos, na forma prevista na legislação em vigor;
9.8. dar ciência desta deliberação aos responsáveis e ao Ministério do Turismo."
Admitido o processamento do recurso, porquanto preenchidos os requisitos previstos nos arts. 32, inciso I, e 33 da Lei 8.443/1992, conferi efeito suspensivo aos itens 9.3, 9.4, 9.5 e 9.6 do acórdão recorrido em relação ao recorrente e os estendendo para os demais devedores solidários (peça 121) .
Instruído o presente feito, faço reproduzir, com os ajustes que julgo pertinentes, o exame técnico e o encaminhamento oferecidos pela Secretaria de Recursos deste Tribunal (peça 150) , que contou com a anuência do corpo diretivo da unidade (peças 151) e do Ministério Público junto ao TCU (peça 152) :
"EXAME DE MÉRITO
4. Delimitação
4.1. Constitui objeto do presente recurso definir se:
a) houve prescrição do débito e da multa;
b) subsiste responsabilidade do ex-presidente da FEOP na requisição de recursos via convênio para evento já ocorrido.
5. Da prescrição do débito e da multa
5.1. O recorrente aduz em suas razões recursais a ocorrência da prescrição do débito e da multa. 
5.2. Argumenta, em síntese, que os atos praticados ocorreram quinze anos antes de sua citação, assim a pretensão reparatória e de aplicação de multa prescreveu.
Análise:
No exame da prescrição, a Serur tem adotado os entendimentos detalhados na peça 149, que contém estudo e pronunciamentos anteriores da secretaria sobre o tema. Nessas manifestações estão desenvolvidas as seguintes premissas, que serão utilizadas no presente exame: 
a)  ao julgar o RE 636.886, o STF conferiu nova interpretação ao art. 37, § 5º, da Constituição Federal, fixando a tese de que 'é prescritível a pretensão de ressarcimento ao erário fundada em decisão de Tribunal de Contas';
b)  as pretensões punitiva e de ressarcimento devem observar o mesmo regime na atividade de controle externo, dado o objetivo comum da prescrição, de fixar prazo para o Tribunal de Contas agir, para caracterizar o ilícito, identificar seu autor, dimensionar as consequências da conduta e impor as consequências legais, independentemente de tais consequências terem natureza punitiva ou ressarcitória;
c)  até que sobrevenha norma específica, entende-se que a prescrição das pretensões punitiva e de ressarcimento, no processo de controle externo, deve observar o regime Lei 9.873/1999, na linha dos recentes pronunciamentos do STF a respeito. Assim, sem prejuízo de se realizar o exame da prescrição também segundo o prazo decenal previsto no Código Civil, o critério adotado, na formulação da proposta de encaminhamento, será o da Lei 9.873/1999.
5.3. Partindo-se dessas premissas, passa-se ao exame da prescrição no caso em exame.  
a) Análise da prescrição segundo os critérios do Acórdão 1441/2016-TCU-Plenário
5.4. No que se refere à pretensão punitiva, o TCU tem tradicionalmente aplicado os critérios definidos no Acórdão 1441/2016-TCU-Plenário, que, em incidente de uniformização de jurisprudência, orientou-se pela aplicação do Código Civil. Por este acórdão, em linhas gerais, a prescrição subordina-se ao prazo geral de dez anos (CC, art. 205) , contado a partir da data da ocorrência do fato e interrompido pelo ato que ordenar a citação, a audiência ou a oitiva da parte.
5.5. Entre outras razões que justificaram a adoção desse critério destaca-se a de que o citado dispositivo constitui uma cláusula geral a ser empregada sempre que a pretensão for prescritível, mas a lei não estabelecer um prazo específico, como na hipótese.
5.6. Entende-se que o termo inicial para contagem do prazo é o dia seguinte à celebração do convênio, qual seja 17/9/2004 (peça 1, p. 101) , enquanto a citação do responsável foi ordenada em 6/2/2017 (Pronunciamento da Unidade Técnica - peça 28) , com citação constante do dia 7/7/2017 (peça 52) . O acórdão foi julgado na sessão do dia 6/8/2019 (peça 64) .  
5.7. Aplicando as balizas definidas por esta Corte no Acórdão 1441/2016-TCU-Plenário ao caso em exame, verifica-se que as pretensões punitiva e de ressarcimento estariam prescritas, pois entre o termo inicial e a interrupção do prazo prescricional (citação) decorreram mais de dez anos. 
5.8. O acórdão condenatório, utilizando as premissas do Acórdão 1441/2016-TCU-Plenário, também concluiu pela prescrição da multa. 
b) Análise da prescrição segundo o regime da Lei 9.873/99
5.9. Caso se adote as premissas fixadas na Lei 9.873/1999 ao caso em exame, e mesmo considerando-se o prazo geral, de cinco anos, observa-se que não teria ocorrido a prescrição. Para tanto, é preciso considerar os seguintes parâmetros:
b.1) Termo inicial:
5.10. A Lei 9.873/1999, art. 1º, parte final, traz previsão expressa a respeito do início do prazo em se tratando de infração de caráter permanente ou continuado. Nesta hipótese, a prescrição começa a correr não da data de cada fato, e sim 'do dia em que tiver cessado' a permanência ou a continuidade. 
5.11. Na hipótese em exame, o recorrente foi condenado pela solicitação de custeio, via convênio, das despesas de evento já realizado, logo, entende que há de se ter como termo inicial da prescrição, a exata data da celebração do pacto, que foi o dia 17/9/2004 (peça 1, p. 101) .
b.2) Prazo:
5.12. A Lei 9.873/1999 apresenta um prazo geral, de cinco anos (art. 1º) , e um prazo especial, previsto no art. 1º, § 2º, a saber: 'quando o fato objeto da ação punitiva da Administração também constituir crime, a prescrição reger-se-á pelo prazo previsto na lei penal'.
5.13. Entende-se, inexistir nos autos, elementos suficientes para afirmar que a irregularidade, discutida nesta TCE, configura crime, logo, deve-se aplicar, a nosso sentir, o prazo geral de cinco anos estabelecido no art. 1º, da Lei 9.873/1999.
5.14. Assim, entende-se que do início da contagem do prazo até o primeiro marco interruptivo não devem ter decorridos cinco anos, sob pena da ocorrência da prescrição.
b.3) Da prescrição intercorrente:
5.15. Nos termos do art. 1º, § 1º, da Lei 9.873/1999, opera-se a prescrição intercorrente se o processo ficar paralisado por mais de três anos, aguardando 'julgamento ou despacho'.
5.16. Note-se que há uma correlação entre essa hipótese e as causas de interrupção da prescrição do art. 2º. Com efeito, uma vez interrompida a prescrição por alguma das hipóteses do art. 2º, o processo não pode ficar inativo, sem qualquer inovação processual relevante, por mais de três anos.
5.17. Trata-se de prazo específico, não se aplicando nem o prazo geral de cinco anos nem o prazo especial, da lei penal (§ 2º) . A finalidade da prescrição intercorrente, com seu prazo próprio, é a de assegurar a eficiência e celeridade nas apurações administrativas. Seria contrário a essa finalidade a paralisação injustificada do processo por período maior que o triênio estabelecido para a hipótese.
5.18. A extrapolação do prazo de três anos, sem inovação relevante no processo, pode configurar negligência. Por isso, além de se operar a prescrição, deve-se promover a 'apuração da responsabilidade funcional decorrente da paralisação, se for o caso'.
5.19. Em muitas situações o exame da prescrição intercorrente pode ficar prejudicado nos processos já em tramitação no TCU. Como a ação de ressarcimento era considerada imprescritível, as peças que compõem a tomada de contas especial, elencadas no art. 10 da Instrução Normativa- TCU 71/2012, não contemplam informações pormenorizadas quanto ao andamento do processo na fase interna, o que pode prejudicar a análise de eventual paralisação por mais de três anos.
5.20. Assim, caso o tribunal venha a adotar a sistemática da Lei 9.873/1999 para aferir a prescrição, convém avaliar, oportunamente, a possibilidade de ajustes na IN-TCU 71/2012, para que as tomadas de contas especiais encaminhadas ao tribunal contemplem informações sobre as interrupções ocorridas na fase interna do procedimento (como, por exemplo, declaração do órgão instaurador da TCE, de que o processo não ficou paralisado por mais de três anos, na forma do art. 1º, § 1º, da citada lei) .
5.21. Estabelecidas as premissas: (a) termo inicial e (b) prazo e (c) prescrição intercorrente, há que se apurar as causas interruptivas da prescrição.
b.4) Interrupções por atos inequívocos de apuração dos fatos:
5.22. No regime da Lei 9.873/1999, a prescrição se interrompe 'por qualquer ato inequívoco, que importe apuração do fato' (art. 2º, II) . 
5.23. Importante mencionar que diversos são os atos que interrompem a prescrição intercorrente, atos estes que têm em sua gênese e objetivo dar impulso ao processo e a solução do feito. Podem ser citadas, sem a pretensão de exauri-las, as hipóteses capazes de impedir o alcance da prescrição intercorrente, quais sejam:
a) qualquer ato legal ou regulamentar que impulsione o processo à tomada de decisão, tais como o requerimento para a produção de provas necessárias à apuração do feito, notificação da parte interessada para apresentar defesa ou alegações finais;
b) decisão que julgue pedido da parte interessada;
c) informes que consolidem a apuração do fato e informes que sirvam de fundamento para decisão de autoridade ou colegiado, notas e pareceres técnicos, pareceres jurídicos;
d) decisões de autoridades ou colegiados;
e) aditamento da inicial, entre outros.    
5.24. Com esses fundamentos, é possível verificar que a prescrição foi interrompida nas datas relacionadas na tabela abaixo:
	Evento
	Data
	Ato inequívoco de apuração
	Localização no Processo

	 (1) 
	12/7/2007
	Nota Técnica de Reanálise 323/2007 aprovando a prestação de contas
	peça 2, p. 297-305

	 (2) 
	Não consta
	Relatório CGU apurando irregularidades no convênio 244/2004.
	peça 2, p. 307

	 (3) 
	30/9/2010
	Ofício 917/2010/CEAPCIDGE/SE/MTur, no qual desarquiva o processo e requer providências ao convenente.
	peça 2, p. 307

	 (4) 
	27/6/2011
	Relatório da TCE 361/2011
	peça 3, p. 89

	 (5) 
	16/5/2014
	Protocolo da TCE no TCU
	peça 1

	 (6) 
	6/2/2017
	Pronunciamento da Unidade Técnica determinando a citação
	peça 28

	 (7) 
	10/5/2018
	Pronunciamento da Unidade Técnica propondo condenação
	peça 62 

b.5) Interrupções pela citação dos responsáveis nesta Corte:
5.25. A prescrição também é interrompida 'pela notificação ou citação do indiciado ou acusado, inclusive por meio de edital', nos termos do art. 2º, I, da Lei 9.873/1999. E, no regime dessa lei, a interrupção se dá pela citação propriamente dita, e não pelo despacho que a ordena. Com esse fundamento, houve nova interrupção em decorrência da citação desta Corte de Contas para a apresentação das alegações de defesa: 
 (1)  7/7/2017 (peça 52) , citação realizada por esta Corte de Contas. 
5.26. Cabe destacar, por oportuno, que, em se tratando de devedores solidários, a interrupção da prescrição feita a um prejudica aos demais. Incide, nesse caso, regra própria da teoria geral das obrigações, segundo a qual 'a interrupção efetuada contra o devedor solidário envolve os demais' (art. 204, § 1º, do Código Civil) . São consequências próprias da solidariedade (a exemplo da regra de que o credor pode demandar qualquer dos devedores, art. 275 do Código Civil) , que não precisam ser repetidas em cada diploma legal específico.
b.6) Interrupção pela decisão condenatória recorrível:
5.27. Por fim, a prescrição também se interrompe 'pela decisão condenatória recorrível' (art. 2º, III, da Lei 9.873/1999) . Com esse fundamento, houve a interrupção em 6/8/2019 (peça 64) , data da sessão em que foi proferido o acórdão condenatório. Essa interrupção é relevante, por estabelecer prazo para julgamento do recurso.
b.7) Exame do caso concreto:
5.28. Especificamente quanto a esta TCE, entende-se que, dos elementos dos autos, ainda não é possível verificar se teria ou não ocorrido a prescrição intercorrente. Percebe-se que entre a Nota Técnica de Reanálise 323/2007 e o Ofício 917/2010/CEAPCIDGE/SE/MTur, há um Relatório de apuração da CGU que não consta dos autos, assim é necessário trazer tal elemento aos autos para a verificação da prescrição intercorrente.
5.29. Logo, caso fosse a tese acima discutida a adotada para o exame da prescrição, entende-se necessário a realização de diligência ao Ministério do Turismo solicitando o mencionado Relatório da CGU com a exata data de sua emissão, bem como outros eventuais documentos que possam caracterizar ato inequívoco de apuração a ensejar a interrupção da prescrição.
5.30. Contudo, a tese jurídica discutida acima não tem encontrado amparo nem na jurisprudência remota deste Tribunal (Súmula/TCU 282) , nem nos julgados recentes (v.g. Acórdãos: 1.492/2020, 2.104/2020, 2.182/2020 e 2.336/2020, Rel. Min. Aroldo Cedraz; 2.188/2020, Rel. Min. Raimundo Carreiro; e 2.018/2020, Rel. Min. Ana Arraes, do Plenário; 6.494/2020, Rel. Min. Walton Alencar Rodrigues; 5.236/2020, 6.084/2020, 6.465/2020, 6.466/2020, 7.982/2020, 9.277/2020, Rel. Min. Benjamin Zymler; e 8.550/2020, 9.011/2020, 9.012/2020 e 9.293/2020, Rel. Min. Bruno Dantas, todos da 1ª Câmara; e 7.658/2021, 5.681/2020, 6.350/2020, 8.316/2020, 8.940/2020, 8.945/2020, 8.947/2020, 8.948/2020, 9.208/2020 e 9.216/2020, Rel. Min. Augusto Nardes; 5.690/2020, 6.350/2020, 6.575/2020, 6.712/2020, 7.325/2020, 8.021/2020, 8.023/2020, 8.443/2020, 8.649/2020, 8.651/2020 e 8.657/2de020, Rel. Min. Aroldo Cedraz; 6.171/2020, Rel. Min. Raimundo Carreiro; 6.207/2020 e 8.498/2020, Rel. Min. Ana Arraes; e 6.707/2020 e 6.726/2020, Rel. Min. Subst. Marcos Bemquerer Costa, estes da 2ª Câmara) .
5.31. Dessa forma, em que pese o entendimento deste auditor divergir dos julgados desta Corte, por economia e celeridade processual, rende-se ao magistério desta Egrégia Corte e encaminha-se a questão da prescrição nos termos da pacífica jurisprudência deste Tribunal.
5.32. Em razão do exposto, propõe-se reconhecer a imprescritibilidade das ações de ressarcimento e negar provimento às razões recursais sobre o tema.     
6. Da responsabilidade do recorrente. 
6.1. Defende-se no recurso que somente assumiu de fato e direito a gestão da FEOP a partir do registro da ata de posse no cartório de notas, qual seja o dia 2/7/2004 (peça 116, p. 5) , embora tenha sido eleito e tomado posse no dia 30/6/2004 (peça 116, p. 10) .
6.2.  Argumenta que:
a) 'a contratação da MULTCULT pela FEOP', em 20/7/2004, para executar o Festival de Jazz foi realizada sem a sua assinatura e concordância, pois a documentação foi assinada pelo Diretor Financeiro, ademais, segundo o recorrente, 'houve toda uma documentação forjada' após sua saída da presidência para conferir aparência de que a solicitação, execução e prestação de contas, enviada em setembro de 2005, após sua saída, teria ocorrido com a sua concordância, o que não corresponderia aos fatos, aduz, ainda, que não pactuou e refuta que chancelou 'documentos forjados';
b) o documento (contrato entre FEOP e Marcelo de Freitas Dias Ramos, peça 116, 15-18) , emitido em 26/7/2004, objeto de análise e motivo da condenação do recorrente não consta sua assinatura, a assinatura do pacto assemelha-se a do Diretor Financeiro à época, Sr. Milton França;   
c) admite ter assinado o Ofício (peça 1, p.7) , datado de 9/9/2004, referente à terceira edição do Festival de Jazz de Ouro Preto, porém, afirma que a redação não é sua,  'apenas devem com certeza terem pedido a (...) assinatura urgente para enviar para Brasília para juntar aos processo de concessão de patrocínio que a empresa MULTCULT (entendi depois que saí da entidade que esse Festival sempre foi da Multcult e realizado nas dependências da UFOP, no seu Centro de Convenções) já deveria ter conseguido verbalmente e faltava um ofício da entidade que não poderia receber recursos diretos do MTur';
d) 'não houve má-fé deste Recorrente nesse ato de enviar o ofício até porque a redação é absurdamente equivocada, grosseiramente mal redigida e datada de setembro pedindo para um evento no próximo mês setembro, próximo mês só poderia ser em outubro, então isso foi feito às pressas e pediram a este Recorrente dizendo que precisariam enviar o pedido para conseguir o recurso, e nota-se que no ofício nem se fala que o recurso é para FEOP, pois recordo-me que fiquei sabendo que a FEOP estaria como 'proponente' já durante o evento';
e) o Ofício mencionado não pode ser considerado fato decisivo ao processo 'porque é de erro grosseiro na sua redação, pede recursos para o evento e não diz que é para a FEOP' não sabe precisar a data de assinatura do Ofício, mas, novamente, admite sua assinatura, afirma, ainda, que tal ofício 'é apenas uma formalidade';
f) no dia 24/7/2005 houve a eleição de novo presidente para a FEOP e a sua saída do cargo ocorreu em somente em meados de 2009, conforme cópia autenticada pelo próprio cartório de Ouro Preto;
g) a seguir discorre sobre a prestação de contas e afirma que esta foi assinada pelo novo presidente, empossado em julho de 2005, e pelo Diretor Financeiro, os demais documentos da prestação de contas foram assinados por estes dirigentes;
h) em 20/01/2006, o ofício sem número da FEOP indica seu nome com a aposição de assinatura do Diretor Financeiro, o que demonstraria má-fé do emissor;
i) não há 'ato sequer que seja minimamente questionável, assinar um convênio com MTur para recursos que patrocinavam um evento que já era conhecido em Minas Gerais não era uma opção pra um gestor refutar recursos para um evento cultural realizado em uma cidade culturalmente rica e patrimônio da humanidade como é Ouro Preto, o festival já estava indo para o seu terceiro ano e pelo que me lembre ainda ocorreu em vários anos seguidos com artistas nacionais e internacionais.
6.3. Ato contínuo passa a discorrer acerca de ações adotadas após a sua saída da FEOP e enfatiza que a prestação de contas ocorreu após sua 'exoneração' do cargo.
6.4. Nas razões complementares ao recurso (peça 143) , apresenta uma fotografia (peça 143, p. 2) do evento 'Festival Tudo é Jazz' - Ano 3, na qual aparece o Logo do MTur, assim, o MTur não teria sido enganado por nenhum ofício da FEOP, uma vez que o evento foi realizado e com a 'participação ativa do MTur como patrocinador oficial'.
6.5. Discorre que o 'que se viu de fato foi o próprio MTur trabalhar com afinco para que o Convênio 244/04 com a FEOP acontecesse mesmo com ele já realizado'.
6.6. Afirma que:
a) 'O Festival Tudo é Jazz de Ouro Preto, uma criação e realização da empresa MultCult (produtora cultural sediada em Belo Horizonte) , e há de se reconhecer era um evento de grande categoria e que realmente elevou muito o turismo cultural nos finais de semana que foram realizados durante vários anos na antiga Vila Rica, os artistas nacionais e internacionais sempre foram de primeira linha';
b) 'não houve prejuízo ao erário, pois tirante a irregularidade nas datas, contrariamente ao previsto na Instrução Normativa que deve ser cumprida, o objetivo do apoio financeiro entendo que se satisfez e foi de acordo com o que se buscava nos programas do Ministério do Turismo';
c) 'ficou muito notório e até mesmo gritante a agilidade e uma verdadeira corrida nos dias anteriores à data efetiva do convênio e, em especial, no dia imediatamente anterior à assinatura, o processo passou por uma infinidade de mesas de gestores, pareceres diversos, carimbos e despachos em todas as áreas necessárias do Ministério do Turismo até ter no sistema do SIAFI a nota de empenho no começo da noite do dia 15 de setembro de 2004; o parecer da Consultoria Jurídica somente saiu após os recursos empenhados, lembrando que o convênio foi assinado com a data de 16 de setembro de 2004 e o processo começou a tramitar no dia 12, apenas quatro dias foram o bastante para a tramitação toda e a assinatura do convênio';
d) os argumentos expostos em 'a', 'b' e 'c' derruba 'a acusação de que um mero ofício teria gerado uma irregularidade ou pior aquela acusação de que o ofício procurou confundir ou enganar o MTur com plano de trabalho com evento já realizado, é indiscutível que o ofício serviu como suporte necessário para 'iniciar' de fato o processo de elaboração, aprovação e assinatura do convênio';
6.7. Acerca da ausência da inclusão da receita captada com a venda de ingressos na prestação de contas, aduz que:
a) não haveria como a FEOP responder pela venda de ingressos, pois não foi em nenhum momento a realizadora do evento, assim, 'imputar ao Recorrente o dever de comprovar a regularidade das referidas vendas de ingressos e destinação ao Festival que não era nunca foi realizador, é ônus probatório que nunca esteve ao seu alcance';
b) no ano seguinte o MTur também foi patrocinador do evento;
6.8. Registra que 'Apenas existe um caminho para entendimento dos fatos ocorridos naquele ano de 2004, o evento não era da FEOP e sim da produtora de Belo Horizonte denominada MULTCULT, vejam que o que está nos autos a FEOP não aparece nunca na comunicação visual do evento, folders, etc., nem sequer como apoiadora'.
6.9. Ademais reafirma 'com toda tranquilidade que sempre atuei de boa-fé, jamais incorri em alguma irregularidade por decisão própria, quaisquer assinaturas minhas nesse malfadado convênio/patrocínio, seja no plano de trabalho foram firmadas de boa-fé.'
Análise:
6.10. Entende-se, oportuno, antes do exame do mérito rememorar os motivos da condenação do recorrente, verbis:
'21. Como demonstra a percuciente análise da Secretaria do TCU no Estado de Minas Gerais, o MTur foi informado erroneamente sobre o período de realização do evento, o que permitiu a sua assinatura e que ocorresse o pagamento de todas as despesas ocorridas em data anterior a celebração da transferência voluntária, em desacordo com a IN/STN 1/1997, art. 8º, inc. V c/c Convênio 244/2004, Siafi 513885, cláusula segunda, inc. II, alínea 'p', e cláusula sétima. 
22. Em contestação apresentada ao MTur, a FEOP afirma que os recursos advindos da venda dos ingressos foram integralmente aplicados no evento, com o pagamento das passagens dos artistas internacionais e respectivo staff, trazendo anexo cópia dos bilhetes emitidos. Contudo, não é possível verificar pela documentação trazida aos autos o nexo entre as despesas do evento e a aplicação dos recursos arrecadados com a venda dos ingressos. 
23. Destarte, entendo que Sr. Antônio Fernando Terra Rios da Silveira, na condição de presidente da associação no período ora examinado deve ser responsabilizado, com o julgamento pela irregularidade de suas contas e recolhimento de débito indicado, pelo dever de gerir e controlar as atividades da fundação.'
6.11. O relatório do acórdão complementa, verbis:
'2.14. Na análise de peça 5, ficou consubstanciado que a data efetiva de realização do evento, 2 a 4 de setembro de 2004 (peça 1, p. 201-205; 209; 221-224; 225;227-231;233) , foi anterior à apresentação da proposta, 9/9/2004 (peça 1, p. 7) , e à data do evento informada em tais documentos, 16 e 18 de setembro de 2004 (peça 1, p. 39-59; 63-65; 79-81; 83-101) , contrariando o disposto na IN/STN 1/1997, art. 8º, V, que veda a realização de despesas em data anterior ou posterior à vigência da transferência voluntária. Assim, foi realizada a citação dos responsáveis por gestão financeira irregular que propiciou o pagamento de despesas realizadas em data anterior à de celebração do convênio e a não inclusão da receita captada com a venda de ingressos para o evento.'
6.12. Importante aqui consolidar os fatos:
 (1) o evento ocorreu nos dias 2 a 4 de setembro de 2004 (peça 1, p. 201-205; 209; 221-224; 225;227-231;233) , fato incontroverso inclusive admitido pelo recorrente;
 (2) a apresentação da proposta de trabalho de trabalho ocorreu em 9/9/2004 (peça 1, p. 7) e por ele assinado no seu período de gestão (30/6/2004 a 24/7/2005, conforme informado no recurso) , fato incontroverso também admitido pelo recorrente;
 (3) o convênio 244/2004 foi assinado no dia 16/9/2004 (peça 1, p. 101) pelo recorrente.
 (4) o objeto do convênio consta do termo convenial e consistia no 'apoio ao turismo regional em Minas Gerais, com a implementação de ações do Projeto 'Festival de Jazz de Ouro Preto - Tudo é Jazz III', a ser realizado no período de 16 a 18 de setembro de 2004, conforme Plano de Trabalho devidamente aprovado, onde constam o detalhamento dos objetivos, as metas e as etapas de execução, o qual passa a fazer parte integrante deste Instrumento, independente de transcrição (peça 1, p. 83) ;
 (5)  o plano de trabalho contém as metas pactuadas (peça 1, p. 43-49) ;
 (6) contrato entre a FEOP e Marcelo de Freitas Dias Ramos para 'o aluguel de instrumentos para o III Festival de Jazz de Ouro Preto - Tudo é Jazz' e menção expressa ao Convênio 224/2004 (peça 116, p. 15 e 18) , assinado pelo recorrente em 26/7/2004, para cumprimento da Meta 1.10 (peça 1, p. 47) ;
 (7) contrato entre a FEOP e Idear Produção, Comunicação e Marketing para 'a execução do serviço de assistente administrativo para o III Festival de Jazz de Ouro Preto - Tudo é Jazz' e menção expressa ao Convênio 224/2004 (peça 116, p. 15 e 18) , assinado pelo recorrente em 26/7/2004, para cumprimento da Meta 1.4 (peça 1, p. 43) ;
 (8) Despacho do Presidente da FEOP, supostamente emitido pelo recorrente em 10/6/2004 com menção expressa ao convênio 224/2004 (peça 116, p. 30) ;
 (9) contrato entre a FEOP e a MultCult Produção e Eventos Ltda. para 'a execução da produção executiva III Festival de Jazz de Ouro Preto - Tudo é Jazz' e menção expressa ao Convênio 224/2004 (peça 116, p. 32) , supostamente assinado pelo recorrente em 26/7/2004.
6.13. Antes, ainda, da avaliação da irregularidade e da responsabilidade do recorrente, vale registrar que se a narrativa do recorrente corresponder a realidade, o que demandaria apuração específica não realizada nos presentes autos e, portanto, que não constitui objeto do presente recurso, haveria a possibilidade de se responsabilizar solidariamente outros agentes.
6.14. A afirmação não é desprovida de razão, pois veja-se que os contratos celebrados listados em (6) , (7) e (9) bem como o despacho referenciado em (8) , embora fossem anteriores à proposta apresentada pelo convenente já continham o número correto do pacto celebrado entre FEOP e Ministério. Ora, como saber o número do convênio se ainda nem se formulou proposta ao MTur.
6.15. Também causa estranheza a rapidez do trâmite no Ministério e a existência de Logo do MTur em evento ocorrido antes da celebração do pacto. 
6.16. Outro ponto que poderia ocasionar a irregularidade do convênio refere-se à informação de que a FEOP foi contratada pela MultCult Produção e Eventos Ltda., empresa privada, para execução do objeto qual seja o 'III Festival de Jazz de Ouro Preto - Tudo é Jazz'. 
6.17. A legislação acerca da celebração de convênios com repasses de recursos federais não permite pactuar objetos com empresas que tenham finalidade lucrativa com o objeto do pacto. Nota-se que foram cobrados ingressos e quem de fato promoveu o festival foi a MultCult Produção e Eventos Ltda. Não se pode descartar a possibilidade de a FEOP ter atuado como mero intermediário para o repasse de recursos federais à empresa privada promotora do evento.
6.18. Contudo, conforme já dito, nenhuma das potenciais irregularidades listadas que poderiam ocasionar a responsabilização solidária de outros agentes foram apuradas e não pertencem, portanto, ao escopo do presente recurso.
6.19. Registrou-se, tão somente os fatos para não se deixar no vácuo as diversas considerações expostas no recurso e que se quer razões recursais, mas em nada modificam a responsabilidade do ex-gestor.
6.20. Por existir a possibilidade de responsabilização solidária não levada a efeito, é necessário avaliar se tal ausência compromete o julgado.
6.21. A nosso sentir e com fundamento em precedentes dessa Corte, não há qualquer óbice a apuração em relação a somente um dos devedores solidários. Tal fato ocorre pois não há litisconsórcio necessário no TCU. 
6.22. Sobre a formação do litisconsórcio necessário entre o recorrente e outros agentes, se comprovado nos autos o benefício do primeiro há a possibilidade de sua responsabilização. Entende-se suficiente o esclarecimento apresentado pelo Ministro Benjamim Zymler, no Voto condutor do Acórdão 842/2017-TCU-Plenário que embora discutido somente em relação a gestor e empresa pode ser estendido para o gestor e eventuais outros agentes, verbis:
'20. Ressalto que não existe litisconsórcio passivo necessário entre o gestor e a empresa contratada quando a relação jurídica processual se refere à prestação de contas da regularidade da aplicação de recursos públicos.
21. A situação jurídica do gestor público distingue-se da ausência de chamamento aos autos das empresas contratadas, motivo por que para estas se configurou a inviabilidade de responderem solidariamente pelas irregularidades referentes à não comprovação da destinação dada aos recursos.
22. De fato, a relação jurídica processual de convênio em tomada de contas especial se refere à prestação de contas da regularidade da aplicação de recursos públicos dos entes partícipes. Nesse contexto, há nítida distinção entre o dever do agente público de responder perante as instâncias administrativas de controle por seus atos de gestão e o encargo de terceiros de fazer a contraprestação de serviços contratuais. Há que se reconhecer que os gestores públicos signatários de ajustes junto à Administração Pública possuem um dever maior de prestar contas e justificar a correta aplicação dos valores recebidos se comparado ao dever imposto às empresas.
23. Assim, conforme já mencionado, nos processos de controle externo a solidariedade passiva é benefício do Estado-autor, a quem, na condição de credor, é facultado exigir de um ou de todos os devedores a integralidade da dívida (arts. 275, 282 e 283 do Código Civil) . Logo, o litisconsórcio necessário não configura direito subjetivo do responsável citado, não havendo que se falar em prejuízo processual e aos interesses do recorrente por ele permanecer isoladamente no polo passivo do processo (vide Acórdão 2829/2016-TCU-Plenário, 368/2014-2ª Câmara; 5.297/2013-2ª Câmara e 789/2012-Plenário) '.
6.23. Dessa forma, não obsta a responsabilização de um dos agentes o fato de não constarem do polo passivo todos os responsáveis solidários, pois não há no processo no âmbito do TCU a figura do litisconsórcio passivo necessário.
6.24. Superada as questões discutidas, passa-se ao exame específico da responsabilidade do recorrente.   
6.25. Importante ressaltar que o recorrente aduz que a diversos documentos tiveram sua assinatura forjada e se refere especificamente ao contrato celebrado entre a MultCult Produção e Eventos Ltda. e a FEOP, por isso, registra-se que tais documentos, contratos celebrados, não serão considerados na análise da sua responsabilização.  
6.26. Também em relação à documentação da prestação de contas, que ocorreu após a sua saída do cargo, não será levada em consideração no presente exame.  
6.27. Os documentos considerados se limitam a apresentação da proposta de trabalho de trabalho ocorreu em 9/9/2004 (peça 1, p. 7) , admitido pelo recorrente e listado como fato (2) acima e a assinatura do convênio 244/2004, no dia 16/9/2004 (peça 1, p. 101) , não contestado no tocante a sua assinatura. 
6.28. A apresentação da proposta não é mera formalidade ou desprovida de qualquer valor jurídico como argumenta o recorrente. A proposta de trabalho define, exatamente, o que será executado, as condições, as métricas, entre outras exigências legais e normativas, logo, formalidade essencial que antecede à celebração do convênio. 
6.29. Não há controvérsia de que quem assinou a proposta de trabalho, enviada ao MTur, foi o recorrente e o fez durante o seu período de gestão, logo, a nosso sentir, não há como acatar alegações de que foi induzido a apor sua assinatura em documento do qual desconhecia, por simples formalidade. 
6.30. A submissão de qualquer documento ao gestor de uma organização, de plano, sugere motivos para a necessidade de sua concordância expressa, seja por imposição estatutária, seja por obrigação legal e, por óbvio, a sujeição as consequências jurídicas decorrentes de tal ratificação. Assim, não há como desconsiderar a sua assinatura na proposta de trabalho que deu origem ao Convênio 244/2004 que, posteriormente, se mostrou contrário à legislação vigente. 
6.31. Ocorre que não foi só a proposta de trabalho anuída pelo recorrente, ele também celebrou o convênio ao assinar o termo (peça 1, p. 101) . Observa-se que ao concordar com os dispositivos conveniais, por meio da assinatura do pacto, o subscritor se compromete com deveres e obrigações e com a eventual responsabilização decorrente de ilicitude identificada. 
6.32. A assinatura do convênio está longe de ser mera formalidade, é o termo que cria obrigações e direitos para os partícipes e, por óbvio, pressupõem a plenitude do conhecimento do acordo pelas partes do acordo celebrado.
6.33. Dessa forma, a nosso sentir se irregular a celebração do pacto para evento já ocorrido, não há como afastar a responsabilidade do gestor da entidade convenente, pois ocorreu durante sua gestão e com sua manifestação de concordância expressa em pelo menos dois documentos presentes nos autos: (a) a apresentação da proposta de trabalho e (b) a celebração do convênio 244/2004.   
6.34. Por fim, há que avaliar a irregularidade em si. Percebe-se que o convênio proveu recursos a evento já finalizado (2 a 4/9/2004) , conforme admitido na própria peça recursal, em afronta ao disposto no art. 8, V, IN-STN 01/1997, legislação vigente à época da celebração. 
6.35. A irregularidade, celebração de convênio para custear evento já realizado, por si já é suficiente para que seja determinada a devolução da integralidade dos recursos. A legislação de regência proíbe tal conduta, pois assim prescrevia o mencionado dispositivo:   
'Art. 8º É vedada a inclusão, tolerância ou admissão, nos convênios, sob pena de nulidade do ato e responsabilidade do agente, de cláusulas ou condições que prevejam ou permitam: 
 (...) 
V - realização de despesas em data anterior ou posterior à sua vigência;'
6.36. O dispositivo tem por objetivo, exatamente, vedar a execução de despesas similares as examinadas no caso concreto. Do contrário, qualquer obra, evento ou mesmo serviço já executado pelos convenentes poderia ser custeado com recursos federais. A legislação tenta coibir tal prática e sua desobediência conduz necessariamente ao ressarcimento. 
6.37. Nos casos em que não há tempo hábil para a celebração ou o evento já tenha sido realizado, ocorre perda do objeto do pacto, não se podendo celebrar ou utilizar os recursos fora da vigência da avença. Assim, persiste a irregularidade, não havendo que se falar em ausência de concorrência do gestor da convenente, pois foi ele quem solicitou os recursos de maneira indevida. 
CONCLUSÃO
7. Das análises anteriores, conclui-se que:
a) No tocante à prescrição do débito: 
a.1) em decorrência do sentido e alcance do art. 37, § 5º, da Constituição Federal, definidos pelo STF no julgamento do Recurso Extraordinário 636.886, é prescritível a pretensão reparatória exercida pelo tribunal de contas. Os fundamentos da decisão e a ausência de ressalvas na enunciação da tese permitem concluir que a ação de ressarcimento pode se desenvolver a qualquer tempo, na hipótese de condutas dolosas, apenas no âmbito judicial, sujeitando-se à prescrição na esfera administrativa;
a.2) até que sobrevenha norma específica para disciplinar a prescrição relativa à atuação do tribunal de contas, entende-se aplicável o regime previsto na Lei 9.873/1999. Referida lei contempla parâmetros que preponderam no conjunto de normas de direito público e que são compatíveis com o rito do processo de controle externo, e já é utilizada pelo STF para estabelecer limitação temporal ao exercício da pretensão punitiva pelo TCU;
a.3) aplicando-se os parâmetros do Acórdão 1441/2016-TCU-Plenário operou-se a prescrição;
a.4) se a questão for submetida aos ditames da Lei 9.873/1999, verifica-se a necessidade de realização de diligência ao Ministério do Turismo;
a.5) de toda forma, a tese explicitada nos itens antecedentes não encontra amparo na jurisprudência desta Corte, assim, propõe-se a submissão aos julgados remotos e recentes e encaminha-se conforme tem decidido este Tribunal, rejeitando as alegações do recorrente sobre a prescrição e reconhecendo a imprescritibilidade das ações de ressarcimento ao erário.  . 
b) subsiste responsabilidade do ex-presidente da FEOP, pois foi o responsável pela requisição dos recursos e a assinatura de convênio para evento já ocorrido.
7.1. Com base nessas conclusões, propõe-se negar provimento ao recurso.
PROPOSTA DE ENCAMINHAMENTO
8. Ante o exposto, com fundamento nos arts. 32, I e 33, da Lei 8.443/92 c/c o art. 285, caput, do RI-TCU, submetem-se os autos à consideração superior, propondo-se:
a) conhecer do recurso e, no mérito, negar-lhe provimento;
b) informar ao (s) recorrente (s) e demais interessados do acórdão a ser proferido, destacando que o relatório e o voto que o fundamentam podem ser acessados por meio do endereço eletrônico www.tcu.gov.br/acordaos."
É o relatório.

8.1. Diogo Ribeiro dos Santos (115.851/OAB-MG) e outros, representando Fundação Educativa de Rádio e Televisão Ouro Preto.  
8.2. Stefano Pessoa Ragonezi (95.444/OAB-MG), representando Rafael Neumayr.

Procurador Marinus Eduardo De Vries Marsico.

TOMADA DE CONTAS ESPECIAL. CONVÊNIO.REALIZAÇÃO DO EVENTO EM DATA ANTERIOR. NÃOCOMPROVAÇÃO DA BOA E REGULAR APLICAÇÃO DOSRECURSOS. CITAÇÃO. REVELIA DE UM RESPONSÁVEL.EXCLUSÃO DE OUTRO RESPONSÁVEL DO ROL. REJEIÇÃODA DEFESA DE OUTRO RESPONSÁVEL. CONTASIRREGULARES. DÉBITO. MULTA. RECURSO DE RECONSIDERAÇÃO. ARGUMENTOS INSUFICIENTES PARA REFORMA DO JULGADO. CONHECIMENTO E NEGATIVA DE PROVIMENTO.

TOMADA DE CONTAS ESPECIAL (TCE)

Secretaria de Recursos (Serur); Secretaria de Controle Externo de Tomada de Contas Especial (SecexTCE).

Em julgamento, recurso de reconsideração interposto por Antônio Fernando Terra Rios da Silveira (peças 115-116/143) contra o Acórdão 6786/2019-TCU-Segunda Câmara, por meio do qual o Tribunal julgou irregulares suas contas, imputou-lhe débito de R$ 100.000,00 (data-base 20/12/2004) e aplicou-lhe multa de R$ 10.000,00.
Nesta oportunidade, o recorrente alega que haveria prescrição das pretensões punitiva e ressarcitória, e solicita que este Tribunal de Contas as reconheça, como o fez em relação a Rafael Neumayr. Ademais, tenta afastar a sua responsabilidade, em síntese, mediante a seguinte argumentação: i) de que haveria documentos forjados; ii) de que não seria o autor da proposta apresentada ao MTur, embora reconheça a sua assinatura no documento; iii) de que não teria assinado os contratos celebrados com a MultCult e Marcelo de Freitas Dias Ramos; iv) que a prestação de contas teria sido realizada pelo presidente sucessor; v) que a FEOP não teria como responder pela venda de ingressos, pois não foi a realizadora do evento. 
Após examinar as razões recursais, a Secretaria de Recursos concluiu que não foram trazidos elementos suficientes para alterar a deliberação recorrida, razão pela qual, com a concordância do Ministério Público junto ao TCU, propõe o conhecimento e o não provimento do apelo recursal.
Preliminarmente, ratifico o despacho exarado no sentido de que o presente recurso merece ser conhecido, porquanto preenche os requisitos de admissibilidade previstos nos arts. 32, inciso I, e 33 da Lei 8.443/1992.
Quanto ao mérito, concordo com a análise empreendida pela secretaria especializada, transcrita no relatório precedente, a qual enfrentou e afastou com propriedade cada um dos argumentos apresentados pelo recorrente, razão pela qual incorporo seus fundamentos às minhas razões de decidir, sem prejuízo das seguintes considerações.
A respeito da prescrição da pretensão ressarcitória deste Tribunal, adoto, nestes autos, o entendimento reiterado desta Corte pela imprescritibilidade, até que haja maior segurança para se decidir nessa matéria, após a apreciação definitiva das questões levantadas no âmbito do RE 636.886.
Conforme tenho afirmado, ainda pairam muitas dúvidas e lacunas a serem sanadas, que tornam extremamente difícil a imediata aplicação no novo entendimento da Suprema Corte.
No que tange à multa, anoto que, nos termos do Acórdão 1441/2016-TCU-Plenário, não ocorreu a prescrição de pretensão punitiva desta Corte, sendo a situação do recorrente bem distinta à de Rafael Neumayr, conforme bem explicado no voto do Ministro Relator (peça 65) :
"16. Verifico, no caso em questão, a ausência da prescrição alegada, tendo em vista que a data para início do prazo prescricional é a data limite para prestação de contas, ou seja, sessenta dias após o fim da vigência do Convênio, ocorrido em 11/2/2005, conforme Acórdão 2278/2019-TCU-Primeira Câmara, de relatoria do Ministro Augusto Sherman e Acórdão 3749/2018-TCU-Segunda Câmara, de relatoria da Ministra Ana Arraes.
17. Ademais, a data do ato que interrompe a prescrição, que é a citação válida, deu-se em 3/9/2014 à Fundação Educativa de Rádio e Televisão e ao Sr. Antônio Fernando Terra Rios, não ultrapassando o limite de 10 anos estipulado no artigo 205 da Lei 10.496. Desse modo, não há que se falar em ocorrência de prescrição punitiva a este gestor e à fundação. 
18. Todavia, observa-se a ocorrência de prescrição punitiva em relação ao Sr. Rafael Neumayr, haja vista que sua citação válida ocorreu somente em 2/3/2017, após os 10 anos previstos na legislação supracitada."
Quanto à responsabilização, sublinho que, nos termos da Súmula TCU 286, a pessoa jurídica de direito privado destinatária de transferências voluntárias de recursos federais feitas com vistas à consecução de uma finalidade pública responde solidariamente com seus administradores pelos danos causados ao erário na aplicação desses recursos.
Destarte, o recorrente foi responsabilizado, na condição de presidente do FEOP, por solicitar ao MTur apoio financeiro para evento já realizado, visando o pagamento de despesas efetuadas em data anterior à de celebração do convênio (vedação estabelecida no art. 8º, V, da IN/STN 01/1997) , além de não incluir a receita captada com a venda de ingressos na prestação de contas.
Os argumentos apresentados nesta fase processual não socorrem o recorrente. Ressalto, da análise empreendida pela Serur, que não há controvérsia de que as assinaturas constantes da proposta de trabalho e do termo do convênio pertencem a Antônio Fernando Terra Rios da Silveira, devendo ser rejeitada a alegação de que fora induzido a erro nesse ato.
Ademais, o recorrente admite que a FEOP não foi a realizadora do evento, mas sim a MultCult. A situação narrada evidencia a atuação da Fundação junto ao MTur como mera intermediadora para o repasse de recursos federais à empresa privada com finalidades lucrativas.
Por fim, embora possa haver outros responsáveis não inseridos neste processo, o TCU não está impedido de atribuir responsabilidade exclusivamente a um dos devedores solidários, que, se assim entender, poderá entrar com ação regressiva contra os demais, pois a solidariedade passiva é instituto que visa a favorecer o credor, que pode exigir de um ou de todos os devedores a integralidade da dívida. (ex vi do Acórdão 6398/2015-TCU-Segunda Câmara) 
Sendo assim, ante a ausência de elementos capazes de alterar o juízo anteriormente formulado, não é possível reformar o julgado, como pretende o recorrente.
Feitas essas considerações, entendo que deve-se conhecer e negar provimento ao presente recurso, mantendo-se inalterada a deliberação ora combatida.
Ante o exposto, voto por que o Tribunal adote o Acórdão que ora submeto à deliberação deste Colegiado.
TCU, Sala das Sessões, em 17 de agosto de 2021.
Ministro BRUNO DANTAS 
Relator